【裁判字號】    99,上易,97
【裁判日期】    990323
【裁判案由】    傷害
【裁判全文】
臺灣高等法院刑事判決                  99年度上易字第97號
上  訴  人
即  被  告  甲○○
上  訴  人
即  被  告  丙○○
上列上訴人因傷害案件，不服臺灣臺北地方法院98年度易字第26
05號，中華民國98年11月17日第一審判決（起訴案號：臺灣臺北
地方法院檢察署98年度偵字第16634 號），提起上訴，本院判決
如下：
    主  文
上訴駁回。
    事  實
一、乙○○（業經臺灣臺北地方法院於98年11月17日以98年度易
    字第2605號判處拘役40日，如易科罰金，以新臺幣1000元折
    算1日確定在案）及丙○○2家均在臺北市五分埔地區經營服
    飾店，甲○○則為乙○○僱用之員工，乙○○與丙○○於民
    國（下同）98年4月7日20時許因細故發生口角爭執，乙○○
    、甲○○竟共同基於傷害之犯意聯絡，在臺北市○○區○○
    路459巷5 弄33號丙○○家人所經營之服飾店1樓店面內，共
    同徒手毆打臉部等處方式，傷害丙○○之身體，丙○○亦基
    於傷害之犯意，徒手攻擊乙○○臉部等處，而與乙○○互毆
    ，嗣經丙○○之父莊文豐下樓攔阻，乙○○、甲○○始行離
    去。惟丙○○心有未甘，旋即前去臺北市○○區○○路 459
    巷36之1 號乙○○經營之服飾店內，與乙○○、甲○○各別
    承接前開傷害之故意，丙○○與乙○○、甲○○互相拉扯毆
    打，終致丙○○受有顏面多處挫傷、瘀傷、右手臂多處瘀傷
    、右手挫傷、右膝瘀傷、左頸部挫傷、右臀瘀傷等傷害；而
    乙○○則受有臉、頸部及頭皮磨損擦挫傷、肩胛部挫傷、右
    手中指指甲下流血等傷害（甲○○未據提出告訴）。
二、案經乙○○、丙○○分別訴由臺北市政府警察局信義分局報
    告臺灣臺北地方法院檢察署檢察官偵查起訴。
    理  由
壹、程序方面
    證人莊文豐於偵查中所為陳述，係於檢察官面前為之，應無
    受誘導之情形，其出於自由意思而為之陳述，且經具結，並
    無顯不可信之情況，依刑事訴訟法第159條之1第2 項規定，
    自得為證據。其餘人之供述傳聞證據部分，因檢察官、被告
    未聲明異議，本院審酌該證據作成之情況，於警詢中所為之
    陳述，係本諸其自由意志所為，且核無員警違法取證之情事
    ，依上開證述作成當時之情況，並無不適當之情形，依刑事
    訴訟法第159條之5第2 項之規定，應得為證據。末檢察官及
    被告並未主張排除診斷證明書書證之證據能力，且迄於本院
    言詞辯論終結前均未表示異議，本院此書證並無係偵查公務
    員違背法定程序所取得，亦無刑事訴訟法第159條之4之顯有
    不可信之情況與不得作為證據之情形，本件認定事實所引用
    之文書證據，亦認為有證據能力。
貳、實體方面
一、訊據被告甲○○固自認有與告訴人丙○○在乙○○店內發生
    拉扯之事實，惟矢口否認傷害犯行，辯稱：「我沒有與乙○○共同打丙○○，我都沒有受傷，也沒有提出告訴」云云。
    惟查：
（一）被告甲○○與乙○○在2 家服飾店內接續傷害丙○○之事
      實，業據證人即告訴人丙○○於原審審理中具結證稱：「
      乙○○先1個人到我家，說我欠人教訓，然後1巴掌打過來
      ，接著，我問她為何打我，她說打我剛好而已，就繼續邊
      打邊罵，對我拳打腳踢，甲○○在她店裡，看到我被打，
      她也衝進來打，她還扯我頭髮，我怎麼撥都撥不掉，我的
      頭皮快要被撕開，她是一手拉我的頭髮，一手打我，打我
      的身體各地方，打背部及臉部」、「後來我去乙○○店裡
      ，去找甲○○理論，甲○○又開始抓我的頭髮，後來可能
      因為她們家有塑膠袋、衣服很擠，我就跌倒，乙○○就過
      來抓我的臉，乙○○她不讓我起來，把我壓在地上，乙○○撲在我身上抓我的臉，甲○○又開始扯我的頭髮，還打
      我，像打小孩一樣打，打我的身體，打手、腳及背部，我
      遭甲○○抓頭髮，因此身體的行動就有困難」等語明確（
      原審卷第39頁），其於警詢中亦陳述：「當時乙○○1 個
      人先走進我店裡，揚言說要好好教訓我（台語）等語，當
      時我愣住了沒反應，乙○○先以右手打我巴掌，我隨即回
      說你怎麼可以打人，她後來接著一直抓我的臉部及頭髮，
      當然我本能會用手將她撥開，我一直處於弱勢，當時情況
      很混亂，她的女店員（甲○○）也衝進來也拉住我頭髮，
      我一直揮手阻擋她們打我，後來我爸爸莊文豐下樓看到這
      個狀況，就出手將我們3 人拉開，當時我曾說要報警，我
      爸爸說算了不要報警，所以才沒有報警，我非常生氣，當
      時我爸拉著我的手，但還是被乙○○及女店員繼續毆打，
      後來我爸爸撿回乙○○的眼鏡還她後，她們回去之後，我
      一直感覺非常憤怒，所以就跟著過去她們店找乙○○理論
      ，然後她們2 人先後又再次毆打我，用拳腳毆打我全身各
      地方及抓臉及頭髮等，當時我被打倒在地上，我爸爸是跟
      著過來有看到這狀況，出手將我們拉開，等我回到店後，
      我用店裡電話報警」等情節（臺灣臺北地方法院98年度他
      字第3936號偵查卷第16頁），另核諸告訴人丙○○於事發
      當日告訴伊始即向檢察官陳稱：「乙○○直接衝進我住處
      ，徒手扯我頭髮、抓我臉、打我巴掌，造成我臉部受傷，
      那個女店員（甲○○）之後也進到我住處拉我頭髮，徒手
      毆打我臉部、頭部，她們是一起打我的」等語（同上卷第
      2 頁），其指訴經過情節，始終大致相符，又核與證人莊
      文豐於警詢中證述：「98年4月7日晚間8 點多，在我位於
      臺北市○○區○○路459巷5弄33號店裡，我女兒被乙○○
      跟她的店員（甲○○）毆打，當時我在外補貨拿雨衣到樓
      上後，等我下樓時就看見乙○○跟她的店員共同毆打我女
      兒，當時我用手將她們拉開，我拉住我女兒，但她們2 人
      就接著打我女兒及拉她的頭髮，接著我將她們拉開後，乙○○她們回到她們店，我女兒有說要報警，但我說算了不
      要報警，接著丙○○可能因為被打不甘心，所以她就走到
      對方店理論，我跟著去看，我看到乙○○跟她的店員共同
      用手拉及抓我女兒的臉跟頭髮，接著乙○○將丙○○壓在
      地上並拉她的頭髮，後來我將她們拉開後，就把女兒帶回
      店裡，我女兒就報警處裡」等語（同上卷第30頁），證人
      莊文豐於偵查中結證：「打架時我在場。乙○○先來我店
      內，我剛好補貨回來，看到乙○○等人到我店內抓我女兒
      的頭髮，乙○○說沒人教訓由我來教訓」、「（問：丙○○後來有無去乙○○店內?）乙○○2人來我店內抓我女兒
      頭髮，我拉開丙○○，乙○○2 人仍抓著我女兒頭髮並說
      要報警，我說算了，後來丙○○才到乙○○店內理論，乙○○又抓她的頭髮」等語（同上卷第63、64頁），亦均證
      稱被告甲○○與乙○○先後有在2 家服飾店內拉扯丙○○
      頭髮或毆打等動作，而按告訴人、證人之陳述有部分前後
      不符，或相互間有所歧異時，究竟何者為可採，法院仍得
      本其自由心證予以斟酌，非謂一有不符或矛盾，即應認其
      全部均為不可採信，尤其關於行為動機、手段及結果等之
      細節方面，告訴人之指陳，難免故予誇大，證人之證言，
      有時亦有予渲染之可能，如其基本事實之陳述，若果與真
      實性無礙時，則仍非不得予以採信（最高法院74年台上字
      第1599號、96年度台上字第4572號判決要旨參照），衡以
      告訴人丙○○及證人莊文豐就被告甲○○傷害丙○○時序
      地點、行為方式等傷害構成要件要素相關重要事實，均能
      具體陳述，且其前後所陳大致相符，復無明顯矛盾或不合
      常情之處，其所言應可採信，被告甲○○否認有與乙○○
      共同毆打丙○○云云，已不足採信。
（二）再者，告訴人丙○○受有顏面多處挫傷、瘀傷、右手臂多
      處瘀傷、右手挫傷、右膝瘀傷、左頸部挫傷、右臀瘀傷等
      多處傷害，業據提出忠孝醫院98年4 月11日驗傷診斷書在
      卷（同上卷第32頁）可證，其陳述有遭被告甲○○拉扯頭
      髮及毆打臉、手等處，其於互毆過程中並有仰倒遭壓制等
      情，與驗傷診斷書所載顏面、右手、右臀等處受有傷勢的
      情狀相符，益徵告訴人丙○○及證人莊文豐所述情節並非
      虛情，被告甲○○確有傷害丙○○之行為。又依告訴人丙○○於原審審理中結證陳述：「因遭甲○○抓頭髮，身體
      的行動就有困難」等語明確（原審卷第40頁背面），則被
      告甲○○以此動作壓制告訴人丙○○反應，以遂乙○○與
      其續行毆打丙○○，則被告甲○○與乙○○間就傷害丙○○之犯行，自有犯意聯絡及行為分擔亦明。
（三）至於被告甲○○陳稱伊並未受傷，沒有提告等情，業與乙○○於警詢中陳述：「丙○○跟她爸爸衝到我店裡，丙○○就以手腳毆打我店員甲○○造成她受傷」等情（前揭偵
      查卷第21頁），已有不合，況被告甲○○亦自認在店內出
      於本能與告訴人丙○○發生拉扯（前揭偵查卷第26頁），
      堪認被告甲○○確有與丙○○肢體接觸後，進而被告3 人
      發生衝突互毆情形，又被告甲○○是否提出告訴，係其法
      律上告訴權利之行使，自難以此情遽認其並未參與共同傷
      害之犯行，被告甲○○所辯，自難對其為有利之認定，其
      與同案乙○○共同傷害丙○○之犯行，亦堪認定，同應依
      法論科。
二、訊據被告丙○○自承於98年4月7日20時許，在自宅店中遭毆
    後，隨即前去乙○○所營位於台北市○○區○○路459 巷36
    之1 號之服飾店內欲理論乙節，惟矢口否認有何傷害犯行，
    辯稱：「是對方打我，我沒有回手，我阻擋，我是正當防衛
    ，我如果沒有回手，我會被她們打死。對方受傷，是因為她
    打我，她自己受傷」云云。惟查：
（一）被告丙○○傷害乙○○之事實，業據證人即告訴人乙○○
      於警詢中供述：「丙○○在她店門口辱罵我，一直罵很久
      ，一直到晚間8 點左右，我聽了受不了，所以就跑到她店
      裡質問她，... 當時我有用手指著她，她馬上以手回擋，
      之後我立即就用手拍她肩膀，那時她馬上用腳踢我的左大
      腿，之後就開始抓我的臉毆打我，而我也立即抓她的臉也
      毆打她，我們打了約2 分鐘後，丙○○的爸爸就將我們隔
      開，在隔開後我就自行回到店裡。後來約過了2 分鐘左右
      ，丙○○跟她爸爸衝到我店裡，丙○○就以手腳毆打我店
      員甲○○，造成她受傷，衣服也被抓破了，當時我上前勸
      架也被丙○○推倒在地上，並用腳踹我肚子2 下，後來她
      爸爸就把她抓回去」等語明確（前揭偵查卷第21、22頁）
      ，核與證人甲○○於警詢中陳述：「我看見乙○○到對面
      店家，乙○○跟丙○○2 人在莊家店內互毆，我也看見莊
      先生拉開她們2 人，... 約1、2分鐘，丙○○跟她爸爸衝
      過來我店內，... 乙○○上前跟丙○○發生拉扯（互毆）
      ，後來莊先生就把她們2 人拉開，將丙○○帶走」等語（
      同上卷第25、26頁）所述被告丙○○亦有徒手回毆乙○○
      情節相符，另告訴人乙○○於97年4月7日事發後之21時53
      分許，即赴忠孝醫院急診，經診斷症狀有臉、頸部及頭皮
      磨損擦挫傷、肩胛部挫傷、右手中指指甲下流血等傷勢，
      復有忠孝醫院診斷證明書在卷（同上卷第34頁）可證，可
      見告訴人乙○○驗傷之時間與事發爭執時間相當接近，其
      既係與被告丙○○發生爭執後，受有上開傷害，顯見上開
      傷害應係在告訴人與被告爭執時所造成。再徵諸告訴人所
      受上開傷害位置，主要係分佈顏面、頭頸部之挫擦傷，核
      與告訴人乙○○於警詢中證稱遭被告抓向臉部等動作所受
      之傷勢相符，若被告丙○○並未回手，告訴人乙○○焉有
      出手自傷顏面等處並致多處擦挫傷之理。是告訴人乙○○
      於上開時地與被告丙○○發生爭執時，確受有傷害，且所
      受之傷害應係被告丙○○所為，已堪認定，被告辯稱並未
      回手，告訴人乙○○傷勢是自己造成云云，洵不足採。
（二）再按刑法第23條前段規定之正當防衛，必須對於現在不法
      之侵害且基於防衛之意思為之，始屬相當，若侵害業已過
      去，或無從分別何方為不法侵害之互毆行為，均不得主張
      防衛權，而衡之一般社會經驗法則，互毆係屬多數動作構
      成單純一罪而互為攻擊之傷害行為，縱令一方先行出手，
      而還擊之一方在客觀上苟非單純對於現在不法之侵害為必
      要排除之反擊行為，因其本即有傷害之犯意存在，則對其
      互為攻擊之還手反擊行為，自無主張防衛權之餘地。故若
      雙方各基於傷害對方之犯意而互毆，均不得主張正當防衛
      （最高法院30年上字第1040號判例、同院92年度台上字第
      3039號、94年度台上字第571 號判決要旨參照），查依告
      訴人乙○○忠孝醫院診斷證明書所示，其所受傷勢遍及臉
      、頸、肩、手指等處，顯係多次出手傷害行為所造成，應
      認被告丙○○此多數接續動作行為，係與告訴人乙○○發
      生互毆，致告訴人受有此開傷勢，自已無從分別何方為不
      法侵害，且本件被告丙○○在店內經其父莊文豐下樓攔阻
      後，復前往告訴人乙○○店內續與渠等發生互毆，縱使原
      本有現時不法侵害，該狀態應認早已結束，被告丙○○如
      認受辱，非不得另循合法途徑解決（且其嗣後確已報警處
      理），當時焉有不避再啟衝突風險，仍執意前去挑起事端
      之理，揆諸上揭意旨，被告丙○○並無防衛情狀，亦無有
      防衛之意思，自不得主張正當防衛而阻卻傷害不法。
（三）從而，被告丙○○傷害之犯罪事實，已經證明，亦應依法
      論科。
三、核被告甲○○、丙○○所為，均係犯刑法第277條第1項傷害
    罪。被告甲○○與同案乙○○2 人就傷害丙○○犯行，互有
    犯意聯絡及行為分擔，依刑法第28條規定，論共同正犯。被
    告甲○○與同案乙○○共同傷害丙○○行為，與被告丙○○
    傷害同案乙○○之行為，均係多次出手毆打她方身體致多處
    成傷，惟各次行為時間緊接，地點相近，各行為獨立性極為
    薄弱，依一般社會健全觀念，難以強行分開，在刑法評價上
    ，應認係基於單一犯意，以數個舉動接續進行同一犯罪，並
    各侵害同一法益，均屬接續犯，為實質上一罪。又公訴意旨
    僅就被告丙○○在乙○○設於臺北市○○路459巷36之1號店
    內傷害乙○○之行為提起公訴，惟被告丙○○在臺北市○○
    區○○路459巷5弄33號店內已有對告訴人乙○○間互毆傷害
    之行為，業據本院認定如前，此部分事實與起訴事實有接續
    犯之實質一罪關係，亦如上述，本院自應一併審理，併予敘
    明。
四、原審認被告罪證明確，依刑法第277條第1項、第28條、第41
    條第1項前段，刑法施行法第1條之1規定，分別審酌被告2人
    平日為相鄰店家關係，罔顧人際間本應理性溝通，不思和平
    解決雙方紛爭，僅因細故動輒暴力相向，逞一時之快，不但
    傷及他人身體，亦滋長社會暴戾氣氛，所為甚屬不該，且被
    告2人犯後均矢口否認犯行，被告2人亦迄未與他方和解，態
    度均非可取，另考量本件本質上為互毆事件，實施傷害犯行
    雙方人數，被告甲○○與同案乙○○2 人傷害犯行分擔情形
    ，告訴人丙○○及乙○○各所受傷勢情狀，又被告2 人均無
    前科，有臺灣高等法院被告前案紀錄表在卷可參，素行尚佳
    ，暨被告2 人智識程度、犯罪動機、目的、犯罪時所受刺激
    及生活狀況等一切情狀，分別量處拘役55日、50日，並均諭
    知如易科罰金以新臺幣1000元折算1 日之折算標準。認事用
    法，核無不合，量刑亦屬妥適，被告2 人上訴意旨，仍執陳
    詞，均不足取，皆應予駁回。
五、被告丙○○聲請傳訊開立同案乙○○診斷證明書之醫師黃盟
    凱說明上開診斷書之診斷欄內所載（910.0 ）（915.0 ）（
    923.01）之意義為何？經查上開記載與本案待證事實，並無
    必要關聯。被告丙○○聲請傳訊證人莊文豐，因證人莊文豐
    為被告丙○○之父親，誼屬至親，所為證言易偏頗被告丙○○，難期真正，且事證已臻明確，亦無傳訊之必要。又被告
    丙○○聲請調閱同案乙○○店內監視器錄影帶，因案發當日
    現場錄影帶資料早因檔案覆蓋滅失，業據被告甲○○警詢陳
    述在卷（前揭偵查卷第26頁），自無從調閱。另被告丙○○
    聲請調查其有無和解意願，因此與本案待證事實無必要關聯
    ，亦核無必要。要之，被告丙○○所為上開調查證據之聲請
    ，均無必要，皆應予駁回，附此敘明。
據上論斷，應依刑事訴訟法第368條，判決如主文。
本案經檢察官李金定到庭執行職務。
中    華    民    國    99    年    3     月    23    日
                  刑事第三庭  審判長法  官  陳博志
                                    法  官  劉興浪
                                    法  官  許文章
以上正本證明與原本無異。
不得上訴。
                                    書記官  蔡慧娟
中    華    民    國    99    年    3     月    23    日

司法院資訊處製作；財團法人民間司法改革基金會備份。
